【裁判字號】    92,上訴,1685
【裁判日期】    921112
【裁判案由】    偽造文書等
【裁判全文】
臺灣高等法院臺中分院刑事判決                  九十二年度上訴字第一六八五號
    上  訴  人
    即  被  告  乙○○
                己○○
右上訴人等因偽造文書等案件，不服臺灣臺中地方法院九十二年度易字第一六一八號
中華民國九十二年七月二十九日第一審判決（起訴案號：臺灣臺中地方法院檢察署九
十二年度偵字第八○五一號），提起上訴，本院判決如左：
    主      文
原判決撤銷。
乙○○、己○○共同行使偽造私文書，足以生損害於他人，均處有期徒刑拾月。
在「昆泰行」之出貨單上所偽造之「吳文忠」簽名署押壹枚，及乙○○所有門號為0
000000000號之行動電話壹支、以及己○○所有門號為000000000
0號之行動電話壹支，均沒收。
    事      實
一、乙○○、己○○二人因經濟狀況不佳，竟先後與趙儀樵（綽號「阿龍」，檢察官
    另案偵辦）明知無支付買賣價金之意，仍共同基於在被騙廠商之出貨單上偽造私
    文書並持以行使，而向被騙廠商詐騙財物以圖為自己不法所有之犯意聯絡，其中
    就詐欺取財部分，並有概括犯意，而先後於後列時、地，分別由乙○○以其所有
    門號為0000000000號之行動電話、及由己○○以其所有門號為000
    000000之行動電話，作為其等在實施犯罪之時，與趙儀樵所有門號為00
    00000000號行動電話（未扣案）通聯之犯罪工具，而為下列之行使偽造
    私文書與詐欺取財之犯罪行為。其等之間共謀犯罪之方式，係先由趙儀樵以另行
    申設之其他電話，打電話給其等欲詐騙之食品廠商，佯裝要購買大量貨品，並皆
    指定市場為交貨地點，以避免搬取廠商貨品時引起他人注意，並於約定交貨之時
    間、地點後，再以電話通知乙○○、己○○前往約定交貨之市場埋伏以觀察動靜
    ，後待廠商之送貨人員載貨前來，為使廠商送貨人員產生機車在短時間內無法載
    走大量貨品的錯覺以鬆懈其戒心，且便於機動逃脫，即由乙○○騎乘機車現身與
    之接洽，並當場以行動電話手機連絡趙儀樵，再將手機交給廠商之送貨人員接聽
    ，趙儀樵就在電話中對該送貨人員詐稱：「到場和你接洽的人（指乙○○）是我
    公司外務，你把載來的貨下在那裡（指該市場某處）就可以，我的外務會帶你來
    我公司收貨款」云云，此時該廠商送貨人員若不願意卸貨，乙○○即行離去。若
    送貨人員同意即當場卸貨，在送貨人員有要求簽收之情形，亦推由乙○○以化名
    在送貨人員所提出之出貨單上簽收，而偽造私文書，再持以行使交付送貨人員。
    迨卸貨完畢，即由乙○○謊稱要帶送貨人員去向「老闆」收取貨款云云，以此方
    式將該送貨人員誘離卸貨現場，並騎機車在前引導隨意繞行。此後，預先駕駛租
    用貨車埋伏於卸貨現場之趙儀樵或己○○，見廠商送貨人員被乙○○引開後，即
    搬取騙得之貨品至其貨車，駕車離去，並以行動電話通知乙○○。乙○○得知同
    夥已經得手後，即趁機擺脫該名廠商送貨人員，再騎乘機車逃逸。其等實際共同
    實施犯罪之情形如下：
（一）趙儀樵於民國（下同）九十一年十月三十日十四時許，自稱為「老闆」，打電
      話到新竹市之海瑞食品有限公司（下稱海瑞公司），向該公司人員偽稱要購買
      貢丸一千斤，並約定於翌日即三十一日中午十二時許，在臺中縣豐原市果菜市
      場交貨，屆時海瑞公司外務員丁○○依約載運一千斤之貢丸到場，趙儀樵以電
      話要求丁○○卸貨在該處，謊稱騎機車出面與之接洽之乙○○為其公司外務員
      ，將帶引丁○○前往其公司收取貨款，乙○○亦偽稱要帶丁○○前去收取貨款
      云云，並騎機車假裝引導丁○○前去取款，卻引導丁○○在豐原市區繞行，而
      將之引離卸貨現場，隨即由渠等埋伏在現場之趙儀樵駕駛貨車將該一千斤之貢
      丸載走，並以行動電話通知乙○○謂貨已到手，乙○○得訊後趁機擺脫丁○○
      ，騎乘機車逃逸，渠等詐得上開貢丸貨品約值新台幣（下同）八萬五千元，共
      同將之出售朋分花用（此次犯罪己○○並未參與）。
（二）趙儀樵於九十二年一月二十五日下午某時，自稱為「王先生」，打電話到臺中
      市○○○路三三號之金潤益食品工業有限公司（下稱金潤益公司），向該公司
      人員偽稱要購買純花生油三百斤、上級花生油三百斤及香油十箱，並約定於當
      日傍晚，在臺中縣大里市○○路與東興路之黃昏市場後面停車場交貨，屆時金
      潤益公司之送貨司機戊○○依約載運上開貨品到場，趙儀樵乃在電話中要求戊○○卸貨在該處，隨後由乙○○騎機車出面與其接洽，乙○○即撥打趙儀樵之
    行動電話，謊稱電話中之人為其「老闆」，並將行動電話手機交給戊○○接聽
      ，趙儀樵於電話中騙使戊○○跟隨其「外務員」乙○○前往所謂「老闆住宅」
      收取貨款，乙○○遂騎機車帶領戊○○至大里市○○路附近之黃昏市場，而將
      之引離卸貨地點，隨即由埋伏在中興路與東興路黃昏市場後面停車場之同夥己○○，駕駛乙○○預先向不知情之郭陽平以每日八百元代價租來之車號五Ｊ—
      八三二五號自用小貨車將該等貨品載走，並以行動電話通知乙○○謂貨已到手
      ，乙○○得訊後乃騙使戊○○將貨車停放在國光路附近之黃昏市場停車場內，
      自行趁隙騎乘機車逃逸，渠等詐得上開貨品約值六萬二千五百元，共同將之出
      售朋分花用。
（三）趙儀樵於九十二年三月二十四日十六時三十分許，自稱為「王先生」，打電話
      到臺中市之裕宜食品有限公司（下稱裕宜公司），向該公司負責人黃宏昌偽稱
      要購買牛排十箱，並約定於當日十七時三十分許，在臺中市○區○○路東興市
      場交貨，屆時裕宜公司外務員庚○○依約載運上開貨品到場，趙儀樵以電話要
      求庚○○卸貨在該處，謊稱騎機車出面與之接洽之乙○○為其公司外務員，將
      帶引庚○○前往其公司收取貨款，乙○○亦偽稱要帶庚○○前去收取貨款云云
      ，並騎機車假裝引導庚○○前去取款，而將之引離卸貨現場，隨即由埋伏在東
      興市場之同夥己○○駕駛車號五Ｊ—八三二五號自用小貨車將該貨品載走，並
      以行動電話通知乙○○謂貨已到手，乙○○得訊後自行趁隙脫身，騎乘機車逃
      逸，渠等詐得上開牛排貨品約值五萬零九百八十四元，共同將之出售朋分花用
      。
（四）趙儀樵於九十二年三月間某日，自稱為「王先生」，打電話到臺中縣豐原市之
      昆泰行，向該公司負責人黃振祐偽稱要購買牛條肉、牛肚、牛筋、菲力及沙朗
      等牛肉商品，並約定於同月二十九日，在臺中市北屯區○○○○路與長生二街
      口交貨，屆時黃振祐依約載運上開貨品到場，趙儀樵以電話要求黃振祐卸貨在
      該處，謊稱騎機車出面與之接洽之乙○○為其公司外務員，將帶引黃振祐前往
      其公司收取貨款，乙○○亦偽稱要帶黃振祐前去收取貨款云云。乙○○、己○○及趙儀樵為取得前揭商品，復基於行使偽造私文書之犯意聯絡，由乙○○於
      黃振祐提出之出貨單上「簽收」處，偽簽「吳文忠」之署押，而偽造上開私文
      書，並持以向黃振祐表明前揭貨品為其所收受之意，致黃振祐陷於錯誤，而交
      付前揭貨品，足以生損害於吳文忠及黃振祐。嗣乙○○並騎機車假裝引導黃振
      祐前去取款，而將之引離卸貨現場，埋伏在場之同夥己○○見狀隨即駕駛車號
      五Ｊ—八三二五號自用小貨車將該貨品載走，並以行動電話通知乙○○謂貨已
      到手，乙○○得訊後自行趁隙脫身，騎乘機車逃逸，渠等詐得上開牛肉貨品約
      值九萬六千二百七十一元，共同將之出售朋分花用。
（五）趙儀樵於九十二年三月三十一日十三時許，自稱為「鄭先生」，打電話到臺中
      市之鴻嘉食品公司（下稱鴻嘉公司），向該公司之丙○○偽稱要購買牛肉二十
      一箱，並約定於當日下午，在臺中縣大里市之內新市場交貨，屆時丙○○依約
      載運上開貨品到場，趙儀樵乃於電話中要求丙○○卸貨在該處，並謊稱等一下
      其公司有一名外務員會帶領丙○○前往其公司收取貨款，隨後乙○○騎機車出
      面向丙○○接洽，並偽稱要帶領丙○○前去公司收取貨款云云，乃騎機車假裝
      引導丙○○前去取款，而將之引離卸貨地點，隨即由埋伏在內新市場之同夥己○○駕駛車號五Ｊ—八三二五號自用小貨車將該貨品載走，並以行動電話通知
      乙○○謂貨已到手，乙○○得訊後自行趁隙脫身，騎乘機車逃逸，渠等詐得上
      開牛肉貨品約值六萬九千一百六十五元，共同將之出售朋分花用。
（六）趙儀樵於九十二年四月十日上午十時許，自稱為「老闆」，打電話到臺中市○○路之浤家食品有限公司（下稱浤家公司），向該公司人員偽稱要購買鱈魚切
      片八箱、白帶魚十箱、鹽小卷一二○斤，並約定於當日上午十時三十分許，在
      臺中市○區○○路東興市場內一座橋上交貨，屆時該公司外務員甲○○依約載
      運上開貨品到場，趙儀樵以電話要求甲○○卸貨在該處，謊稱騎機車出面與之
      接洽之乙○○為其公司外務員，將帶引甲○○前往其公司收取貨款，乙○○亦
      偽稱要帶甲○○前去收取貨款云云，並騎機車假裝引導甲○○前去取款，而將
      之引離卸貨現場，隨即由渠等埋伏在上開卸貨地點之同夥己○○駕駛車號五Ｊ
      —八三二五號自用小貨車將該等貨品載走，並以行動電話通知乙○○謂貨已到
      手，乙○○得訊後自行趁隙脫身，騎乘機車逃逸，渠等詐得上開貨品約值三萬
      三千五百元，共同將之出售朋分花用。
二、嗣至九十二年四月十四日，裕宜公司再度接到自稱鹿港「施先生」之趙儀樵叫貨
    電話，並約定在彰化縣鹿港鎮○○路五一七號之便利商店旁之市場交貨，該公司
    負責人黃宏昌懷疑是同一詐騙集團，乃邀同其職員庚○○等共三人前往鹿港之約
    定地點，庚○○見到乙○○在該處市場走動，並走向一部小貨車離去，行跡可疑
    ，乃記下其車號，報警經由不知情之車主郭陽平循線查獲乙○○、己○○等人，
    並依其供述前往位於彰化縣二林鎮○○路六九○號之鄭春榮（另經檢察官為不起
    訴處分）住處冷凍庫內，起獲乙○○等人所銷售之詐欺贓物紐西蘭沙朗牛排三箱
    （九十二點五磅）、澳洲牛條肉九箱（一一五點一磅）、牛筋四箱（二十公斤）
    ，並扣得乙○○所有供犯罪聯絡用之行動電話一支（門號0000000000
    ）及己○○所有供犯罪聯絡用之行動電話一支（門號0000000000），
    乙○○、己○○、及趙儀樵此次詐欺取財之行為始未得逞。嗣依乙○○之供述，
    警方並循線查獲綽號為「阿龍」之趙儀樵。
三、案經臺中市警察局第五分局報請臺灣臺中地方法院檢察署檢察官偵查起訴。
    理      由
一、訊據本案上訴人即被告（以下均簡稱為被告）乙○○、己○○二人對其等前開犯
    罪事實，已於偵查中及於原審法院審理時，均坦白承認。在本院審理時，被告乙○○、己○○二人亦均是認確有分擔實施前開行為。雖仍有辯稱：係在不知情之
    情形下，被趙儀樵利用云云。惟此與其等先前所供尚有不符，且依其等分擔實施
    犯罪行為之情形，謂其等不知犯情，亦顯悖情理，不足採信。其等明知實無支付
    買賣價金之意，仍以上開詐欺方法向前開被害人詐騙財物，有為自己不法所有之
    意圖，及施用詐術之行為，事證甚為明確。又被告己○○就被告乙○○在「昆泰
    行」之出貨單上，偽簽「吳文忠」之署押，據以偽造私文書，並持以行使（向被
    害人黃振祐表明收受前揭貨品）之行為部分，雖辯稱伊不知情云云。惟被騙廠商
    之送貨人員如同意在約定地點卸貨而無法當場收取買賣價金，其會要求被告乙○○在出貨單上簽收，此本屬被告己○○在共同實施犯罪之前可以預料之一般事項
    。而被告乙○○既要實施詐欺取財之犯罪行為，亦不可能會以真正姓名簽收。故
    此部分行使偽造私文書之行為，顯屬被告己○○與被告乙○○及趙儀樵等人共謀
    實施犯罪行為之時，有共同犯意聯絡之事項。被告己○○辯稱伊無共同行使偽造
    私文書之犯行云云，尚非可信。另被害人黃振祐縱有與趙儀樵電話交談之後，要
    求被告乙○○以「吳文忠」之姓名簽收，惟「吳文忠」既非被告乙○○之姓名，
    另趙儀樵既要詐欺犯罪，其不可能使用真名，被告乙○○對此亦不可能推稱不知
    ，則被告乙○○在上開出貨單上以「吳文忠」之姓名簽收時，其有偽造私文書並
    持以行使之認知與犯意，此情亦甚為明顯。被告乙○○就伊所犯行使偽造私文書
    之犯行部分，辯稱伊當時不知趙儀樵之真名，係被害人黃振祐與趙儀樵電話交談
    之後，要伊以「吳文忠」之姓名簽收，伊才照辦，不知有偽造他人之私文書乙情
    ，亦無可採。上開偽造之私文書係表示「吳文忠」向黃振祐受領前揭貨品，黃振
    祐亦因此才願交付前揭貨品，此部分偽造私文書並持以行使之行為，顯足生損害
    於被害人黃振祐、及「吳文忠」，亦應無疑義。復據被害人丁○○、戊○○、黃
    宏昌、庚○○、黃振祐、丙○○、甲○○等人與證人即前開小貨車車主郭陽平分
    別於警、偵訊或原審法院審理時，分別指證上情甚詳。核與同案被告鄭春榮於警
    訊、偵查中供述情節大致相符。並有查獲贓物紐西蘭沙朗牛排三箱（九十二點五
    磅）、澳洲牛條肉九箱（一一五點一磅）、牛筋四箱（二十公斤）之扣押筆錄暨
    照片，以及浤家公司、裕宜公司、金潤益公司、昆泰行之送貨單、鴻嘉公司丙○○之估價單暨丙○○、庚○○書立之贓證物保管收據各一紙等件附卷可稽，及有
    上開行動電話手機二支扣案及相關電話之通聯紀錄附卷足堪佐證。事證明確，被
    告乙○○、己○○二人之上開犯行均堪認定。
二、又趙儀樵雖於偵、審中否認有參與前開犯行，並辯稱：我並未與乙○○等人共同
    詐騙他人財物，而乙○○曾向我借錢未果，是否因此懷恨在心而誣陷我，我並不
    認識己○○云云。惟查：被告乙○○及己○○二人於偵審中始終坦承右揭犯行，
    則其等對於何人參與本案，並無隱瞞之必要。亦難認有為脫免刑責而嫁禍於他人
    之動機。且其等參與前揭多次犯行，對於何人參與本案一節，自應知之甚稔，觀
    諸其等自始一致供述並經指認趙儀樵參與本案各情，上開供證自屬可信。又趙儀
    樵自承其綽號為「阿龍」（見原審法院九十二年七月一日審判筆錄），被告乙○○復供承伊本不知「阿龍」之真實姓名，只知道其綽號及其所駕駛之ＳＥ—九八
    六二號自小貨車，嗣經警循線查獲趙儀樵等情（見偵查卷第一三頁、第七八頁筆
    錄及原審法院九十二年七月一日審判筆錄），證人即趙儀樵之妻劉美足亦於警訊
    中供稱ＳＥ—九八六二號自小貨車平時都由趙儀樵在使用等語（見偵查卷第三四
    、三五頁筆錄），參以被告己○○亦供稱曾於菜市場中見過趙儀樵數次等語（見
    原審法院九十二年七月一日審判筆錄），證人即被害人黃宏昌亦於偵查中指證稱
    趙儀樵的聲音與詐騙伊的人的聲音有百分之九十相同度，趙儀樵第一次自稱王先
    生，第二次自稱施先生等語（見偵查卷第一三一頁筆錄），是被告乙○○於指認
    趙儀樵後，復指稱趙儀樵所使用之車輛無訛，警方藉此尋線查獲趙儀樵，並有被
    害人指證趙儀樵涉案，足認渠等供述趙儀樵涉案一節尚屬有據。且被告二人與趙
    儀樵並無仇隙，亦無因供出趙儀樵即可減輕或免除刑責之情事，衡情應無誣攀趙
    儀樵之理。就趙儀樵辯稱被告乙○○曾向其借錢未果而有誣陷情事乙情，除為被
    告乙○○堅決否認之外，趙儀樵亦未能提出任何證據以實其說。參酌上情，應認
    趙儀樵前揭所辯，無可採信，併此敘明。
三、核被告乙○○、己○○二人與趙儀樵上開所為，均係犯刑法第二百十六條、第二
    百十條之行使偽造私文書罪、及同法第三百三十九條第一項之詐欺取財罪、以及
    同法第三百三十九條第三項、第一項之詐欺取財未遂罪（其中向海瑞公司詐欺部
    分，己○○並未參與）。至於其等在出貨單上偽造吳文忠簽名署押之行為，係偽
    造私文書之部分行為，已被偽造私文書之行為所吸收，而不另論罪。其等偽造私
    文書之後又持以行使，偽造私文書之低度行為亦被嗣後行使偽造私文書之高度行
    為所吸收，亦不另論罪。又被告乙○○、己○○二人與趙儀樵上開詐欺取財既、
    未遂之犯行，其犯罪時間緊接，方法相同，且犯構成要件相同之罪，顯係基於概
    括犯意反覆為之，應依連續犯之規定，論以較重之詐欺取財既遂一罪。此部分所
    犯與另犯之行使偽造私文書罪，二罪之間有方法結果之牽連關係，應依刑法第五
    十五條牽連犯之規定，從一重依行使偽造私文書罪處斷。又就上開行使偽造私文
    書之犯行，被告己○○雖未參與實施犯罪構成要件之行為，但其與被告乙○○、
    及共同被告趙儀樵之間，既有此部分犯行之謀議及犯意聯絡，仍應論以共謀共同
    正犯。被告乙○○在「昆泰行」之出貨單上所偽造之「吳文忠」簽名署押一枚，
    應依刑法第二百十九條之規定宣告沒收。另被告乙○○所有門號為000000
    0000號之行動電話一支、以及被告己○○所有門號為0000000000
    號之行動電話一支，分別為上開被告所有用供本案犯罪使用之物，均應依照同法
    第三十八條第一項第二款之規定宣告沒收。至於共同被告趙儀樵所有用供本案犯
    罪使用之行動電話，因未扣案，為免執行困難，不於本案為沒收之諭知。再，本
    案經警查扣門號為0000000000號之行動電話一支，已據被告乙○○於
    本院審理時，供稱係其配偶所有。且依據被告乙○○在警、偵訊之供述，其僅曾
    供稱有以上開門號為0000000000號之行動電話一支作為本案犯罪使用
    之物（見偵查卷宗第十二、七八頁），被告乙○○在本案偵、審中亦從未供述上
    開門號為0000000000號之行動電話與其犯罪有關。再依據本案被害人
    所提出附卷之各紙出貨單所載訂貨電話，亦未見有0000000000號之行
    動電話，是上開門號為0000000000號之行動電話，尚無沒收之依據，
    併此敘明。又被告乙○○、己○○二人與趙儀樵上開所為，既有上開連續犯與牽
    連犯之裁判上一罪關係，屬裁判上一罪，則就前開犯罪事實欄一之（四）所示之
    詐欺取財及行使偽造私文書之犯行，雖未經公訴人起訴，仍屬起訴效力所及，本
    院亦應併予審理，亦附此敘明。
四、原審判決就被告乙○○、己○○二人前開所犯予以論罪科刑，固非無見，惟被告
    乙○○、己○○二人於趙儀樵於九十二年四月十四日再度向裕宜公司詐欺取財之
    行為並未得逞，係屬未遂，原審判決認被告乙○○、己○○二人之詐欺取財行為
    均屬既遂，尚有未合。又就被告乙○○、己○○二人上開行使偽造私文書之行為
    ，足生損害於他人之犯罪構成要件，未於判決理由欄內論述，此部分亦屬理由不
    備。再，上開0000000000號之行動電話於本案並無沒收之依據，原審
    判決仍為沒收之諭知，亦有不當。是本案被告乙○○、己○○二人上訴否認部分
    犯罪，此部分上訴雖無理由，但原審判決既有上開可議之處，自屬無可維持，自
    應由本院將原審判決予以撤銷改判。爰審酌被告乙○○、己○○二人之品行（被
    告乙○○並無其他前科，被告己○○則有施用毒品被送觀察勒戒之紀錄）、犯罪
    動機、手段、犯罪所生危害、及犯後均能坦承大部分犯行、以及被告乙○○之犯
    罪次數雖較被告己○○為多，但被告乙○○犯罪後非但主動供述主犯趙儀樵，且
    在本院審理期間，亦與被害人甲○○等部分被害人達成和解，賠償部分損害，有
    和解書影本在卷可稽等一切犯罪情狀，各量處有期徒刑十月。被告乙○○在「昆
    泰行」之出貨單上所偽造之「吳文忠」簽名署押一枚，及被告乙○○所有門號為
    0000000000號之行動電話一支、以及被告己○○所有門號為0000
    000000號之行動電話一支，均依法宣告沒收。
五、據上論斷，應依刑事訴訟法第三百六十九條第一項前段、第三百六十四條、第二
    百九十九條第一項前段、刑法第二十八條、第二百十六條、第二百十條、第三百
    三十九條第一項、第五十五條、第二百十九條、第三十八條第一項第二款，罰金
    罰鍰提高標準條例第一條前段，判決如主文。
本案經檢察官王雪惠到庭執行職務。
中      華      民      國      九十二     年    十一     月    十二    日
                                  臺灣高等法院臺中分院刑事第三庭
                                        審判長法  官  陳  朱  貴
                                              法  官  胡  忠  文
                                              法  官  廖  柏  基
右正本證明與原本無異。
如不服本判決應於收受送達後十日內向本院提出上訴書狀，其未敘述上訴之理由者並
得於提起上訴後十日內向本院補提理由書（均須按他造當事人之人數附繕本）。
                                              書記官  詹  錫  朋
中      華      民      國      九十二     年    十一     月    十二    日
附錄本案論罪科刑法條
刑法第二百十條：
偽造、變造私文書，足以生損害於公眾或他人者，處五年以下有期徒刑。
刑法第二百十六條：
行使第二百十條至第二百十五條之文書者，依偽造、變造文書或登載不實事項或使登
載不實事項之規定處斷。
                                                                        Ｉ


司法院資訊處製作；財團法人民間司法改革基金會備份。
